臺灣高雄地方法院刑事判決　　　　　　　100年度選訴字第5號
公　訴　人　臺灣高雄地方法院檢察署檢察官
被　　　告　謝文明
選任辯護人　吳剛魁律師
被　　　告　吳志強
指定辯護人　何俊墩律師
上列被告因違反公職人員選舉罷免法案件，經檢察官提起公訴（
99年度選偵字第61號、第220號），本院判決如下：
    主  文
謝文明犯公職人員選舉罷免法第九十七條第一項之期約賄賂罪，
處有期徒刑壹年柒月，併科罰金新台幣壹佰萬元，罰金如易服勞
役，以新台幣參仟元折算壹日，褫奪公權肆年。未扣案之期約賄
賂新臺幣伍萬元沒收之。
吳志強犯公職人員選舉罷免法第九十七條第二項之期約賄賂罪，
處有期徒刑拾月，併科罰金新台幣伍拾萬元，罰金如易服勞役，
以新台幣參仟元折算壹日，褫奪公權肆年。
    事  實
一、謝文明、吳志強為表舅、外甥之親戚關係，且毗鄰而居，2
    人並分別於民國99年9 月15日及同年月17日，登記參選縣市
    合併後之高雄市第一屆桃源區拉芙蘭里里長選舉（選舉投票
    日為99年11月27日，以下簡稱本屆里選舉），而於99年11月
    21日高雄市選舉委員會為候選人名單、競選活動期間及每日
    競選活動起迄時間之公告前，所為後述之行為時均具有該屆
    里長選舉之候選人資格。緣吳志強於99年9 月17日登記參選
    之當日晚間，雖得知家族會議以吳志強與謝文明票源重疊為
    由，決議支持謝文明參選之結果，並由家族成員對吳志強進
    行勸退，而吳志強則自覺本身選情雖不樂觀，惟仍執意參選
    ，又自揣可能落選，為避再支出競選經費，即未再積極從事
    競選活動，且為免登記參選時所繳納之保證金新臺幣（下同
    ）5 萬元因落選而血本無歸，並期盼謝文明能彌補其所繳5
    萬元保證金之損失。而於同年月20日下午2 時30分許，偕同
    林清海至謝美芳位於（改制前）高雄縣桃源鄉○○村○○○
    路○段162 號住處，並出資500 元讓謝美芳購買啤酒後，而
    與林清海、謝美芳、謝美齡、杜建國等人一同飲酒歡聚，吳
    志強於酒酣耳熱之際，並自行道出謝文明如果給他（指吳志
    強）5 萬元，吳志強就不參選之想法。嗣後謝文明在得知吳
    志強曾遭家族勸退情事，且未再積極從事競選活動，竟為圖
    自己能順利當選，避免票源遭瓜分，遂基於對具有候選人資
    格期約賄賂而約其放棄競選之犯意，於99年9 月30日上午6
    時30分許，在謝文明住家後方小巷內，表示不問其有否當選
    ，願於選舉完畢後支付5 萬元代價，以彌補吳志強為登記參
    選而繳納保證金之損失，而約使吳志強放棄競選，並請吳志
    強支持其於該次之競選，吳志強聽聞後隨即應允之，除未於
    99年10月29日參與候選人號次之抽籤外，復不曾從事任何競
    選活動，而以此方式放棄競選。嗣經臺灣高雄地方法院檢察
    署檢察官於99年10月29日接獲檢舉後，指揮（改制前）高雄
    縣政府警察局六龜分局，於99年11月2 日分別傳喚吳志強、
    謝文明、謝美芳、謝美齡、林清海等人到案後，始悉上情。
二、案經高雄縣政府警察局六龜分局報告臺灣高雄地方法院檢察
    署檢察官偵查起訴。
    理  由
壹、證據能力部分
一、按被告以外之人，於審判外之言詞或書面陳述，除法律有規
    定者外，不得作為證據；又被告以外之人（包括證人、鑑定
    人、告訴人、被害人及共同被告等）於檢察事務官、司法警
    察官或司法警察調查中所為之陳述，與審判中不符時，其先
    前之陳述具有較可信之特別情況，且為證明犯罪事實存否所
    必要者，得為證據，刑事訴訟法第159條第1項、第159條之2
    分別定有明文。是被告以外之人於司法警察（官）調查中所
    為之陳述，依刑事訴訟法第159條第1項規定，係屬傳聞證據
    ，原則上無證據能力，惟如該陳述與審判中不符時，其先前
    之陳述具有較可信之特別情況，且為證明犯罪事實存否所必
    要者，依同法第159條之2規定（即刑事訴訟法第159條第1項
    所指之「除法律有規定者外」），始例外認為有證據能力；
    如該陳述與審判中相符時，因該陳述並不符合刑事訴訟法第
    159條之2有關傳聞例外之規定，故不得作為認定本案犯罪事
    實有無之證據，此時，當以證人於審判中之陳述作為證據。
    本件共同被告即證人吳志強於警詢時所為之「被告謝文明曾
    於99年9月30日上午6時30分在謝文明家後面小巷告訴我於選
    舉後不管有無當選都一定會將保證金5 萬元還我」等語，所
    為之不利己之自白情節，核與其於本院審理中證稱：當時我
    有講這些話等語（本院卷第114 頁及背面）相符，顯見其在
    警詢之自白情節係出於自由意志之供述，並無遭受不當威脅
    、利誘之情事，為證明犯罪事實存否所必要，依刑事訴訟法
    第159條之2規定，認應具有證據能力。
二、按被告以外之人於偵查中向檢察官所為陳述，除顯有不可信
    之情況者外，得為證據，刑事訴訟法第159 條之1 第2 項定
    有明文。偵查中對被告以外之人（包括證人、鑑定人、告訴
    人、被害人及共同被告等）所為之偵查筆錄，或被告以外之
    人向檢察官所提之書面陳述，性質上均屬傳聞證據。惟現階
    段刑事訴訟法規定檢察官代表國家偵查犯罪、實施公訴，依
    法其有訊問被告、證人及鑑定人之權，證人、鑑定人且須具
    結，而實務運作時，檢察官偵查中向被告以外之人所取得之
    陳述，原則上均能遵守法律規定，不致違法取供，其可信度
    極高。查謝美齡、林清海及共同被告吳志強於偵查中以證人
    身分所為之證述，經依法具結，被告謝文明及其辯護人均未
    曾提及檢察官在偵查時有不法取供之情形，且未釋明上開供
    述有何「顯有不可信之情況」之情形，復於本院審理時再以
    證人身分具結接受交互詰問，已補足被告2 人行使反對詰問
    權之機會，依本案卷證，綜合訊問時之外部情況，為形式上
    之觀察或調查，並未見有何非出於其真意而為供述、或違法
    取供之情事，並無顯有不可信之情況，依前述說明，自具有
    證據能力。
三、末按被告以外之人於審判外之言詞或書面陳述，雖不符刑事
    訴訟法第159條之1至第159條之4規定，而經當事人於審判程
    序同意作為證據，法院審酌該言詞陳述或書面陳述作成時之
    情況，認為適當者，亦得為證據；當事人、代理人或辯護人
    於法院調查證據時，知有該法第159條第1項不得為證據之情
    形，而未於言詞辯論終結前聲明異議者，視為有前項之同意
    ，該法第159條之5業已明揭其旨。本件所引其他審判外之書
    面資料，檢察官、被告及辯護人均知為審判外之書面資料，
    且均同意或無異議作為證據，本院審酌其證據作成時之情況
    均屬正常，取得過程並無瑕疵，且與本案相關之待證事實具
    有關連性，而未見有何不適當之情形，是依前開刑事訴訟法
    第159條之5之規定，認均具有證據能力。
貳、實體部分
一、訊據被告謝文明、吳志強均矢口否認雙方有何期約賄賂而由
    吳志強許以放棄競選之犯行，被告謝文明辯稱：雖曾有就被
    告吳志強參選里長選舉之事與吳志強在自宅內協調，而吳志
    強也承諾不會有拜票活動，惟吳志強係因家族反對其參選而
    自動放棄競選，而伊從未以給付吳志強因退選而損失保證金
    5 萬元為代價或要求吳志強停止競選活動；被告吳志強則以
    ：當時在謝美芳家中已喝醉酒，不知當時是否曾提及謝文明
    有期約賄賂之事，而謝美芳等人當時亦喝得精神不濟，是其
    等所述前後盾云云。惟查：
  (一)被告謝文明、吳志強為參選本屆里長之選舉，而分別於99年
    9 月15日及同年月17日，登記參選縣市合併後之高雄市第一
    屆桃源區拉芙蘭里里長選舉並繳納保證金5 萬元後，經高雄
    市選舉委員會於99年11月21日高雄市選舉委員會為候選人名
    單、競選活動期間及每日競選活動起迄時間之公告，有高雄
    市選舉委員會100年1月12日高市選一字第1000000131號函附
    候選人名單、選舉公告在卷可稽（本院卷第14至18），是被
    告2 人於該選委會公告前，確具有該屆里長選舉之候選人資
    格，合先敘明。
  (二)被告謝文明因得知被告吳志強曾遭家族勸退情事，乃於99年
    9月30日上午6時30分許，為使被告吳志強放棄競選並轉而對
    其支持競選，遂在其住處後方小巷內向被告吳志強表示不問
    其是否當選，願於選舉完畢後交付5 萬元代價，以彌補吳志
    強所繳納5 萬元保證金之損失等節，業據被告吳志強於警詢
    及偵查時證述明確（警1卷第7頁、偵卷第12頁），並證稱：
    可能他（指謝文明）認為我的家族把我打壓，所以對我不好
    意思，才會想在道義上幫我出這5 萬元保證金等語（偵卷第
    13頁），並供稱：謝文明有請我幫忙拉票等語（警卷第7 頁
    ），而被告吳志強隨即應允，並因此停止一切競選活動等節
    ，亦有被告吳志強於警詢時及偵訊證述屬實（警1 卷第7 頁
    、偵卷第12頁），是參酌被告謝文明既自承曾就本屆參選里
    長之事，而與吳志強協調，並經吳志強承諾放棄參選等語（
    警1 卷第3 頁）及被告吳志強亦於警詢自承：登記參選後，
    因得知不獲家族支持，自忖可能選不上，乃於99年9 月20日
    與林清海相偕至謝美芳前開住處，與謝美芳、謝美齡、杜建
    國等人喝酒時，曾於席間表示如謝文明給伊5 萬元，伊即放
    棄競選之想法，並要在場者轉而支持謝文明，且未於99年10
    月29日至（改制前）桃源鄉公所抽候選人號次等語（警1 卷
    第6 、8 頁），並供承：伊未再從事競選活動以避免再多支
    出競選費用而受有更多損失，並也向家人、親戚表明不競選
    ，要渠等支持謝文明等語（本院卷第116 頁及背面、偵卷第
    11、12頁），相互勾稽以觀，顯見被告吳志強因事先即已向
    親友表示若謝文明支付其繳之保證金5 萬元即放棄競選，而
    被告謝文明事後於選舉期間果真向其表示願支付其5 萬元，
    被告吳志強遂同意不再競選，雙方已有期約由謝文明允諾支
    付吳志強5 萬元，而吳志強即同意不再競選本屆里長之事實
    ，已甚明確。
  (三)又被告吳志強雖於偵查中供稱：他（指謝文明）是有口頭說
    要把5 萬元給我，但是我告訴他不用了（偵卷第12頁），及
    於本院審理時陳稱：於警詢及偵查所述之內容不實在，因家
    族壓力才低調參競，雖不從事競選活動，但未放棄參選，且
    至謝美芳家中之日期應為99年9 月18日，並非20日，伊當時
    因先前已喝過酒，已神智不清，不知道自己講了那些話云云
    （本院卷第114 頁）。惟被告吳志強於凡那比颱風解除陸上
    警報後之99年9 月20日14時30分許，即偕同林清海至證人謝
    美芳前開住處，而與謝美芳、謝美齡、杜建國等人共同飲酒
    等情，業據證人杜建國（即證人謝美齡配偶）於警詢；證人
    謝美芳、謝美齡、林清海等人於警詢及本院審理時均證述明
    確，而被告吳志強於席間之意識仍清楚時，並曾主動道出如
    果被告謝文明給伊5 萬元，吳志強就不參選之想法等節，亦
    據證人謝美齡、林清海於本院審理時證述明確（本院卷第83
    頁、第85頁）。再酌以被告吳志強前開自承：因礙於家族會
    議已於99年9 月17日決議支持被告謝文明參選後，自認可能
    選不上，故而低調不從事競選活動，但仍有參選之意等語（
    本院卷第115 頁背面）以觀，顯見被告吳志強與謝美芳等人
    飲酒之際，心中確有如被告謝文明同意彌補伊所繳5 萬元保
    證金之損失，則即放棄本屆里長競選之事實，已甚明確。雖
    證人謝美芳於本院證述：被告吳志強有說如果他退選，謝文
    明會給他5 萬元等語（本院卷第78頁背面），核與被告吳志
    強供承及證人謝美齡、林清海均一致證述：如果謝文明給付
    吳志強5 萬元，吳志強就放棄競選等語（本院卷第84、85頁
    ），其間證人謝美芳所述之情形核與被告吳志強、證人謝美
    齡、林清海之證述略有不符，然被告吳志強與被告謝文明2
    人，係於被告吳志強與謝美芳等人於99年9 月20日一起飲酒
    後之99年9 月30日被告2 人雙方始有5 萬元吳志強不競選賄
    賂之期約，已如前述，且於99年9 月30日前被告2 人則未曾
    協議過被告吳志強退選之事，已據被告吳志強於警詢時供承
    在卷（警1 卷第7 頁），故被告吳志強與證人謝美芳等人於
    99年9 月20日飲酒時，理應尚未與被告謝文明有期約賄選之
    接觸，自亦不可能被告謝文明當時已同意會給付吳志強5 萬
    元之協議甚明，是證人謝美芳此部分之證述，應係誤聞被告
    吳志強當日所言之情節，是自難以謝美芳誤聞之情節即作為
    有利於被告2 人之認定。又被告吳志強於99年11月27日之投
    票結果，果僅獲得5 票，而被告謝文明則以得票數125 票些
    微之差距，超過同區另一候選人謝德宗之105 票而當選本屆
    拉芙蘭里里長，此有高雄市選舉委員會100 年1 月12日高市
    選一字第1000000131號函附候選人名單、選舉公告、選舉結
    果清冊、當選人名單在卷可稽（本院卷第14至18），益徵被
    告吳志強前開於警詢所供：被告謝文明為避免其票源被其瓜
    分，因而允諾支付其保證金等語，尚非子虛。綜上，被告吳
    志強於99年9 月17日登記參選後，雖自知可能選不上，而早
    有如被告謝文明願給付5 萬元以彌補其損失，即放棄競選之
    想法，嗣後應被告謝文明果於99年9 月30日同意以給付5 萬
    元代價，約其放棄競選並改支持之要求，而被告吳志隨即應
    允放棄競選之事證已臻明確，故被告2 人之犯行洵堪認定。
二、按公職人員選舉罷免法第97條第1、2項，將「候選人」與「
    具有候選人資格者」併列，二者在文義解釋上自有不同，參
    酌本條文於72年7月8日修法時之立法理由稱：「為貫徹防止
    金錢介入選舉『搓圓仔湯』等之弊端，爰於第1項及第2項所
    定『候選人』之下增列『或具有候選人資格者』，俾適用於
    已登記之候選人及未登記者」等語，可見若僅登記為候選人
    ，但尚未經抽籤及公告程序完成前，應僅具有「候選人資格
    」，並非「候選人」（臺灣高等法院高雄分院96年度選上訴
    字第40號刑事判決意旨參照）。是核被告謝文明所為，係犯
    公職人員選舉罷免法第97條第1 項之對於具有候選人資格者
    ，期約賄賂，而約其放棄競選罪；被告吳志強所為，則係犯
    同法第97條第2 項之具有候選人資格者，期約賄賂，而許以
    放棄競選罪。又被告吳志強於本院審理時雖否認犯行，惟其
    曾於警詢中已自白犯行，是應依同法第111 條第1 項後段減
    輕其刑。
三、又按刑法第59條規定：犯罪之情狀顯可憫恕，認科以最低度
    刑仍嫌過重者，得酌量減輕其刑。立法理由中指出：本條所
    謂「犯罪之情狀可憫恕」，自係指裁判者審酌刑法第57條各
    款所列事項以及其他一切與犯罪有關之情狀之結果，認其犯
    罪足堪憫恕者而言。又最高法院70年度第6 次刑事庭會議決
    議亦表示：刑法第59條規定，犯罪之情狀可憫恕者，得酌量
    減輕其刑，同法第57條規定，科刑時應審酌一切情狀，尤應
    注意10款事由為科刑重輕之標準，兩者適用上固有區別，惟
    所謂「犯罪之情狀」與「一切情形」云云，並非有截然不同
    之領域，於裁判上酌減其刑時，應就犯罪一切情狀（包括第
    57條所列舉之10款事項），予以全盤考量，審酌其犯罪有無
    可憫恕之事由（即判例所稱有特殊之原因與環境等等，在客
    觀上足以引起一般同情，以及宣告法定低度刑，是否猶嫌過
    重），以為判斷。故適用第59條酌量減輕其刑時，並不排除
    第57條所列舉10款事由之審酌，惟其程度應達於確可憫恕，
    始可予以酌減。查本件被告2 人各犯公職人員選舉罷免法第
    9 7 條第1 項、第2 項之期約賄賂罪，其法定最低刑度均為
    3 年以上有期徒刑，且應併科新台幣200 萬元以上之罰金，
    然參諸其等雙方所為期約之賄賂金額僅5 萬元，數額非但不
    高，且亦尚未更進一步達到交付賄賂階段，且被告2 人彼此
    又具表舅、外甥關係，其中被告吳志強因礙於家族之決議結
    果，致被告2 人一時失虞而觸法，及拉芙蘭里之選舉人數僅
    2 百餘人，為屬一小選區，對選民選舉候選人之機會所生侵
    害之程度尚非鉅大，本院認被告2 人犯罪之情狀在客觀上已
    足以引起一般同情，即予宣告法定最低刑度，猶嫌過重，故
    被告2 人爰均依刑法第59條規定，酌量減輕其刑。又被告吳
    志強同時有上開偵訊自白減輕事由，爰依法遞減之。
四、審酌公職人員選舉係民主政治之基石，乃國民意志之彰顯，
    是以民主國家無不立法嚴禁各種賄選舞弊甚或暴力介入之情
    事，期能藉公平選舉之制度性保障，體現民意，被告謝文明
    既有意從事里民服務因而參加選舉，理應憑其個人之服務理
    念，以說服選民投票支持，然竟以5 萬元代價與被告吳志強
    期約，作為吳志強不競選及支持之代價，渠等所為均不足取
    ，其中被告謝文明犯後猶飾詞卸責，未見悔意，並兼衡渠等
    2 人智識程度、生活狀況、犯罪動機、手段及被告吳志強曾
    於偵查中自白犯行，及不但未能取回所繳之保證金外，更未
    因此而有何實際上之獲利等一切情狀，爰分別量處如主文所
    示之刑，並審酌被告2 人身分、教育程度及期約之金額而就
    所科罰金部分各諭知新台幣3,000 元為易服勞役之折算標準
    ，以示懲儆。又被告2 人所為係犯公職人員選舉罷免法第5
    章妨害選舉之罪，經本院宣告有期徒刑以上之刑，應依同法
    第113 條第3 項規定，分別宣告褫奪公權如主文所示。至被
    告謝文明用以期約賄賂之5 萬元，依公職人員選舉罷免法第
    97條第4 項之規定，自應於被告謝文明所犯罪刑項下宣告沒
    收。復按「犯毒品危害防制條例第4 條之罪者，其犯罪所得
    之財物應予沒收，如全部或一部不能沒收時，追徵其價額或
    以其財產抵償之，該條例第19條第1 項規定甚明。由此項規
    定觀之，必限於所得者為金錢以外之其他財物而無法沒收時
    ，始應追徵其價額。如所得財物為金錢而無法沒收時，則應
    以其財產抵償之，不發生追徵價額之問題。（最高法院93年
    度台上字第4584號判決意旨參照），是以公職人員選舉罷免
    法第97條第4 項末段：如全部或一部不能沒收時，追徵其價
    額之規定，衡之上開最高法院判決意旨，該等行求賄賂自亦
    僅限於金錢以外之財物，始得適用追徵其價額之規定，至於
    該等賄賂若係金錢，而無法沒收時，則不發生追徵價額之問
    題甚明，從而，本案所涉期約賄賂之金錢5 萬元雖未扣案，
    亦不得依公職人員選舉罷免法第97條第4 項末段之規定，諭
    知追徵價額，併予敘明。
據上論斷，應依刑事訴訟法第299條第1項前段，公職人員選舉罷
免法第97條第1項、第2項、第4項、第111條第1項後段、第113條
第3項，刑法第11條前段、第42條第3項、第59條，判決如主文。
本案經檢察官陳建州到庭執行職務。
中    華    民    國   100    年    5     月    11    日
                  刑事第二庭  審判長法  官  李政庭
                                    法  官  陳航代
                                    法  官  柯彩燕
以上正本證明與原本無異。
如不服本判決應於收受送達後10日內向本院提出上訴書狀，並應
敘述具體理由；如未敘述上訴理由者，應於上訴期間屆滿後20日
內向本院補提理由書（均須按他造當事人之人數附繕本）「切勿
逕送上級法院」。
中    華    民    國   100    年    5     月    13    日
                                    書記官  莊永利
附錄本判決論罪科刑法條：
公職人員選舉罷免法第97條
對於候選人或具有候選人資格者，行求期約或交付賄賂或其他不
正利益，而約其放棄競選或為一定之競選活動者，處3 年以上10
年以下有期徒刑，併科新臺幣2 百萬元以上2 千萬元以下罰金。
候選人或具有候選人資格者，要求期約或收受賄賂或其他不正利
益，而許以放棄競選或為一定之競選活動者，亦同。
預備犯前2 項之罪者，處1 年以下有期徒刑。
預備或用以行求期約或交付之賄賂，不問屬於犯人與否，沒收之
；犯第2 項之罪者，所收受之賄賂沒收之；如全部或一部不能沒
收時，追徵其價額。